最高法院刑事判決　　　　　　九十六年度台上字第四九三八號
上　訴　人　甲○○
上列上訴人因偽造貨幣案件，不服台灣高等法院高雄分院中華民
國九十六年六月二十二日第二審判決（九十六年度上訴字第八九
五號，起訴案號：台灣高雄地方法院檢察署九十五年度偵緝字第
一五七八號），提起上訴，本院判決如下：
    主  文
原判決撤銷，發回台灣高等法院高雄分院。
    理  由
本件原判決認定上訴人甲○○前於民國八十六年間因違反槍砲彈
藥刀械管制條例、麻醉藥品管理條例案件，分別經法院判處有期
徒刑八月、四月，再經法院定其應執行刑十月確定，於八十七年
十二月六日執行完畢，詎仍不知悔改，明知姓名年籍不詳綽號「
學良」（或稱學朗、學狼）之友人於不詳時地交付予伊之千元鈔
票十五張（鈔票編號：EL289104XC、EL289105XC、EL289106XC、
EL289107XC、EL289134XC、EL289140XC、EL289141XC、EL289142
XC、EL289143XC、EL289145XC、EL289152XC、EL289153XC、EL28
9154XC、EL289155XC、EL289180XC），紙質異常光滑，其上圖案
亦均係以彩色噴墨方式仿印之偽造鈔票，竟仍意圖行使而收集之
，嗣並基於行使偽造通用紙幣之犯意，置放於皮包中混合其他真
鈔，計畫伺機行使，後於九十年二月（起訴書誤載為七月）一日
上午十時三十分許，駕駛其向兄長黃國誠借得之陳淑貞所有車號
VO-1082 號自小客車，前往位於高雄市三民區○○○路二五二號
之「十全玉市場」，向甫退伍代父親看管玉器攤位之吳明德購買
價值總計新台幣（下同）一萬八千元之玉器二塊，因上訴人告知
皮包置放於車上，吳明德乃隨上訴人至其停放於攤位前約十餘公
尺不遠處之上開車輛取錢，上訴人即自皮包中取出包含上開十五
張千元偽鈔之十八張千元鈔票一疊，並當場點數包含上開十五張
千元偽鈔之十八張千元鈔票交付吳明德而行使之，吳明德於收受
後當場僅簡單自該疊鈔票表面檢視有防偽線即誤認係真鈔，上訴
人隨即開車離去，嗣吳明德返回攤位後欲進行結算時，發現係偽
鈔，乃提供上開車號予警察而循線查獲等情，因而撤銷第一審判
決，改判仍論處上訴人行使偽造通用紙幣（累犯）罪刑，固非無
見。
惟查：(一)按法院不得就未經起訴之犯罪審判，其就起訴書所未記
載之事實而得予以審判者，則以起訴效力所及之事實為限，必須
認定未經起訴書所載之事實成立犯罪，且與已起訴應論罪之事責
具有單一性不可分之關係者，始得為之，此觀刑事訴訟法第二百
六十七條、第二百六十八條規定自明；而判決有此情形者，依同
法第三百十條第一款、第七款之規定，應於理由內加以說明，否
則即有判決不載理由之違法。本件檢察官係起訴上訴人於九十年
七月一日上午十時三十分許，至高雄市三民區○○○路二五二號
「十全玉市場」，向吳明德購買二塊玉器，價款為一萬八千元，
竟以前後三張千元真鈔內夾十五張千元偽鈔之方式，矇騙交付予
吳明德，並趁吳明德尚未發現之際，逃逸離去，涉犯刑法第一百
九十六條第一項之行使偽造幣券罪嫌，顯見起訴書所載僅限於行
使偽造通用紙幣之事實。而原判決事實欄認上訴人明知姓名年籍
不詳綽號「學良」（或稱學朗、學狼）之友人於不詳時地交付予
伊之千元鈔票十五張，紙質異常光滑，其上圖案亦均係以彩色噴
墨方式仿印之偽造鈔票，竟仍意圖行使而收集之，嗣並基於行使
偽造通用紙幣之犯意，置放於皮包中混合其他真鈔，計畫伺機行
使，後於九十年二月一日上午十時三十分許，前往位於高雄市三
民區○○○路二五二號之「十全玉市場」，向吳明德購買玉器，
當場點數包含上開十五張千元偽鈔之十八張千元鈔票交付吳明德
而行使之（見原判決第一頁至第二頁），理由欄中並認上訴人構
成刑法第一百九十六條第一項之行使偽造之通用紙幣罪及意圖供
行使之用而收集偽造通用紙幣罪，又上訴人意圖供行使之用而收
集偽造通用紙幣之低度行為，為其行使偽造通用紙幣之高度行為
所吸收，不另論罪（見原判決第七頁），則原審審理範圍除起訴
之行使偽造之通用紙幣外，尚包括起訴事實未敘及之意圖供行使
之用而收集偽造通用紙幣犯行部分，就起訴事實未敘及之意圖供
行使之用而收集偽造通用紙幣犯行部分，原審未載明併予審理之
理由，不無理由不備之違背法令。(二)有罪判決書之事實一欄，為
適用法令之依據，應將法院依職權認定與犯罪構成要件有關之事
項，詳記於事實欄，然後於理由內逐一說明其憑以認定之證據，
使事實及理由兩相一致，方為合法。若事實未有此記載，而理由
加以說明，為理由失其依據，而事實有此記載，理由未予說明，
則為理由不備，按諸刑事訴訟法第三百七十九條第十四款規定，
其判決當然為違背法令。按刑法第一百九十六條第一項規定「行
使偽造、變造之通用貨幣、紙幣、銀行券，或意圖供行使之用而
收集或交付於人者，處三年以上十年以下有期徒刑，得併科五千
元以下罰金。」，所定「單純行使偽造變造幣券」、「意圖供行
使之用，而收集偽造或變造幣券」及「意圖供行使之用，而交付
偽造或變造幣券於人」等罪為不同之犯罪類態，構成要件亦異。
單純行使偽造變造幣券之「行使」，須在行使以前明知為偽造變
造之幣券，將明知為偽造變造之幣券，冒充真物以通行使用，即
行為人不告以偽造變造之實情，而行使之謂，此與以偽造或變造
之幣券未冒充真幣使用而交付於人之「交付」行為不同；而意圖
供行使之用，而收集偽造或變造幣券罪，以收集當時，知為偽造
或變造物，而意圖供行使之用為限，其行為人收集之初意目的，
在意圖供行使之需，收集行為，因在收受以前，即具有行使之犯
罪意念，故與單純性之收受有殊，而「收集」屬脫離於人，移轉
於己，與「交付」屬脫離於己，移轉與人之行為互異。宜予辨別
。本件原判決事實欄認上訴人明知姓名年籍不詳綽號「學良」（
或稱學朗、學狼）之友人於不詳時地交付予伊之千元鈔票十五張
，紙質異常光滑，其上圖案亦均係以彩色噴墨方式仿印之偽造鈔
票，竟仍意圖行使而收集之，嗣並基於行使偽造通用紙幣之犯意
，置放於皮包中混合其他真鈔，計畫伺機行使，後於九十年二月
一日上午十時三十分許，前往位於高雄市三民區○○○路二五二
號之「十全玉市場」，向吳明德購買玉器，當場點數包含上開十
五張千元偽鈔之十八張千元鈔票交付吳明德而行使之，即認上訴
人有行使偽造之通用紙幣及意圖供行使之用而收集偽造通用紙幣
之行為。惟判決理由中僅就行使偽造通用紙幣行為及行使當時是
否知係偽造通用紙幣部分著眼，對於上訴人意圖供行使之用，而
收集偽造千元鈔票之行為，則未載明憑以認定之依據及理由，而
扣案之偽造千元鈔票十五張中，編號EL289104XC、EL289105XC、
EL289106XC、EL289107XC等4 張、編號EL289140XC、EL289141XC
、EL289142XC、EL289143XC等4張、編號EL289152XC、EL289153X
C、EL289154XC、EL289155XC等4張，各均連號，惟各該群組間與
其餘編號EL289134XC、EL289145XC、EL289180XC，均未連號，原
判決認上訴人有意圖供行使之用而收集偽造通用紙幣之行為，則
所謂收集，究係先後多次收集或僅有一次收取行為？如上訴人收
集之初意目的，在意圖供行使之需，則其收集當時，知為偽造，
而意圖供行使之用之依據何在？則均未說明認定之依據及理由，
亦有判決不備理由之違誤。(三)按案卷內之證據資料，若於證明事
實確有重要關係，而又非不易調查，或不能調查者，自應依法詳
加調查，否則即有於審判期日應行調查之證據未予調查之違誤。
查本件上訴人甲○○於原審九十六年五月十日準備程序時供稱：
交付伊偽鈔之人全名叫「王學良」，報紙上曾經登過他被查獲等
語（見原審卷第三十二頁）。而查扣之十五張千元偽鈔究竟是否
王學良交付？交付之原因為何？上訴人取得時之情況為何？均與
本案上訴人所稱伊取得時不知為偽鈔之辯解是否可信息息相關，
原審未依法調查釐清，又未說明不予調查之理由，自有調查未盡
及理由不備之違誤。以上，或為上訴意旨所指摘，或為本院得依
職權調查之事項，應認原判決有撤銷發回更審之原因。
據上論結，應依刑事訴訟法第三百九十七條、第四百零一條，判
決如主文。
中　　華　　民　　國　九十六　年　　九　　月　 十三 　日
                      最高法院刑事第十二庭
                          審判長法官  王　居　財
                                法官  郭　毓　洲
                                法官  黃　梅　月
                                法官  邱　同　印
                                法官  陳　東　誥
      本件正本證明與原本無異
                                      書  記  官
中　　華　　民　　國　九十六　年　　九　　月　 十九 　日
                                                      Ｋ
